【裁判字號】    99,台上,2168
【裁判日期】    991125
【裁判案由】    損害賠償
【裁判全文】
最高法院民事判決            九十九年度台上字第二一六八號
上  訴  人  王秋生
            熊世昌
共     同
訴訟代理人  林坤賢律師
            邱華南律師
被 上訴 人  謝遠智
上列當事人間請求損害賠償事件，上訴人對於中華民國九十九年
八月四日台灣高等法院台中分院第二審更審判決（九十八年度建
上更(一)字第八九號），提起上訴，本院判決如下：
    主  文
上訴駁回。
第三審訴訟費用由上訴人連帶負擔。
    理  由
本件被上訴人主張：上訴人王秋生於民國七十六年間在台中縣豐
原市興建民有聯合大市場綜合市場大樓（下稱聯合大市場）工程
時，因所用混凝土、鋼筋等之數量及強度均不足，擔任該工程設
計及監造工作之上訴人熊世昌，亦未盡執行監督、查核義務，致
八十八年九月二十一日凌晨一時許發生大地震時，該聯合大市場
中之三樓透天店舖部分即伊姐妹謝桃妹、謝三妹、謝良妹（下稱
謝桃妹等三人）所共有門牌號碼為台中縣豐原市○○路三七六巷
十一號房屋（下稱系爭房屋）倒塌，寄住於該屋之伊子謝長青、
女謝旻修（下稱謝長青等二人）因而罹難死亡。伊計支出殯葬費
新台幣（下同）十九萬四千零二十元，連同得請求之精神慰藉金
三百萬元，共三百十九萬四千零二十元，經減輕百分之二十之過
失責任後，伊得請求賠償金額為二百五十五萬五千二百十六元等
情。依共同侵權行為法律關係，求為命上訴人連帶如數給付，及
加付法定遲延利息之判決（未繫屬本院者，不予贅敘）。
上訴人則以：熊世昌係建築師，所司職務不含建築技術之執行，
就聯合大市場施工時之缺失非其所能防止，不應負侵權行為責任
。且熊世昌已於九十年三月十五日與被上訴人成立和解，被上訴
人僅得請求履行和解契約，不得依侵權行為法律關係請求賠償。
又聯合大市場係於七十六年六月一日建築完成，縱有侵權行為，
時效自斯時起算，依民法第一百九十七條第一項後段規定，至八
十六年六月一日業已屆滿而消滅等語，資為抗辯。
原審以：聯合大市場中三樓透天店舖部分於施工時有混凝土品質
不均勻、混凝土填充不確實、混凝土與鋼筋表面握裹強度不足、
箍筋直徑不足、圍紮主筋之箍筋數量不足、鋼筋支撐力及強度均
不足等缺失，致八十八年九月二十一日發生大地震時，該店舖中
門牌為台中縣豐原市○○路三七六巷一號至二七號之成排房屋變
形，整棟建築物拋向左側，瞬間壓碎底層，一、二樓均塌陷下壓
，居住系爭十一號房屋內之謝長青等二人不及逃生因而罹難死亡
，有鑑定報告、照片等附卷可稽。王秋生係聯合大市場之承攬建
造人、熊世昌係設計及監造人，於施工時違反建築技術規則施工
篇及構造篇之相關規定，造成系爭房屋於地震中塌陷，謝長青等
二人因而被壓死亡，參諸上訴人是項行為，觸犯業務上過失致人
於死罪，業遭法院判處徒刑確定，堪認謝長青等二人之死亡，係
上訴人之共同過失所致。被上訴人係謝長青等二人之父，自得依
侵權行為法律關係，請求上訴人負連帶賠償責任。查被上訴人因
謝長青等二人死亡，支出殯葬費十九萬四千零二十元，業據提出
收據二張為證，且為上訴人所不爭，此部分之請求，自屬有據；
被上訴人痛失子女，哀痛難喻，審酌兩造身分、經濟能力等一切
情狀，認被上訴人此部分請求三百萬元，尚屬相當。又系爭房屋
係被上訴人姐妹謝桃妹等三人共有，渠等在該屋頂樓加蓋之違建
，依鑑定報告記載，亦係造成該屋倒塌之原因，謝桃妹等三人就
謝長青二人死亡，與有過失，斟酌上情，認渠等應負過失責任比
例為百分之二十。謝長青等二人寄住該處，謝桃妹等三人為渠等
之使用人，依民法第二百十七條第三項規定，應依上開過失比例
減輕上訴人之賠償責任。被上訴人所得請求之賠償金額為三百十
九萬四千零二十元，經減輕百分之二十後，上訴人應連帶給付二
百五十五萬五千二百十六元。再者，侵權行為請求權之消滅時效
，除加害行為外，尚須有損害之發生始能起算；否則，雖有加害
行為，但損害尚未發生，其侵權行為之成立要件尚未具備，時效
自不得開始進行。系爭房屋係於八十八年九月二十一日倒塌造成
謝長青等二人死亡之損害，時效自斯時起算，迄被上訴人於八十
九年一月四日提起本件訴訟，未逾民法第一百九十七條第一項規
定之時效期間，上訴人為時效抗辯，為無足取。另熊世昌固於九
十年三月十五日與代表聯合大市場業主之被上訴人簽立和解書（
下稱和解書），然依其首行記載：「立書人業主─如附表所示（
以下簡稱甲方）、建築師熊世昌（以下簡稱乙方）茲為九二一地
震所致座落台中縣豐原市○○路豐東路口之聯合大市場大樓震損
拆除，雙方達成和解條件如下」、第三條：「乙方願於簽署本和
解書後當日內再給付甲方（即聯合大市場重建推動委員會）三百
萬元整作為重建費用，……」等語，顯見和解範圍不含損害賠償
部分，被上訴人仍得依侵權行為法律關係而為請求。綜上，被上
訴人依共同侵權行為法律關係，請求上訴人連帶給付二百五十五
萬五千二百十六元及其利息本息，洵屬正當，應予准許。因而將
第一審所為被上訴人敗訴之判決，一部予以廢棄，改判命上訴人
連帶給付二百五十五萬五千二百十六元本息，並駁回被上訴人其
餘上訴，經核於法並無不合。末查和解之範圍，應以當事人相互
間欲求解決之爭點為限。依上開和解書首行及第三條之記載，可
知熊世昌與聯合大市場大樓住戶係就該大樓拆除後之重建費用達
成和解，並無就系爭房屋倒塌造成住戶死亡部分一併解決之意思
，上訴人執該和解書謂兩造已就謝長青二人死亡之賠償問題達成
和解云云，不無誤會。上訴論旨，就原審取捨證據、認定事實之
職權行使，指摘原判決違背法令，聲明廢棄，非有理由。
據上論結，本件上訴為無理由。依民事訴訟法第四百八十一條、
第四百四十九條第一項、第八十五條第二項，判決如主文。
中    華    民    國  九十九  年   十一   月  二十五  日
                      最高法院民事第五庭
                          審判長法官  劉  福  來  
                                法官  陳  國  禎  
                                法官  陳  重  瑜  
                                法官  吳  麗  女  
                                法官  王  仁  貴  
本件正本證明與原本無異
                                      書  記  官  
中    華    民    國  九十九  年   十二   月    七    日
                                                      V

司法院資訊處製作；財團法人民間司法改革基金會備份。
